【裁判字號】    97,台上,4538
【裁判日期】    970918
【裁判案由】    偽證
【裁判全文】
最高法院刑事判決            九十七年度台上字第四五三八號
上  訴  人  台灣高等法院檢察署檢察官
被      告  甲○○（原名鍾曜光）
                    弄19號
上列上訴人因被告偽證案件，不服台灣高等法院中華民國九十四
年七月二十六日第二審判決（九十四年度上訴字第一七０五號，
起訴案號：台灣桃園地方法院檢察署九十二年度偵字第一八九一
四號），提起上訴，本院判決如下：
    主  文
原判決撤銷，發回台灣高等法院。
    理  由
本件原判決以公訴意旨略稱：緣案外人李宗明欲在桃園縣中壢市
○○段興南小段二二七之三六地號等十四筆土地上興建房屋出售
，乃於民國七十八年十月間授權李金榜與前開土地之地主洽談合
建或土地買賣事宜。因前開土地中之同小段二二七之三六地號等
十二筆土地（下稱本件土地），係詹勳能所有之畸零地，李宗明
即於七十九年一月間，透過李金榜介紹，授權由同為本件土地共
有人之被告甲○○（原名鍾曜光），與詹勳能簽訂土地買賣契約
。詎被告與李金榜竟基於意圖為自己不法所有之犯意聯絡及行為
分擔，明知詹勳能欲以每坪新台幣（下同）二十萬元出售本件土
地，即先持李宗明事先所簽發，金額二十萬元之支票乙紙，交詹
勳能充作土地買賣之定金，由被告出面與詹勳能簽訂每坪為二十
萬元之土地買賣契約（下稱「甲契約」）後，再向不知情之土地
代書周學蓮佯稱已得李宗明之授權，委請周學蓮就本件土地買賣
事宜重新書立一份每坪為六十萬元之土地買賣契約（下稱「乙契
約」），周學蓮乃依渠等指示為之。嗣李金榜則持乙契約向李宗
明表示係以每坪六十萬元購買本件土地，李宗明因而陷於錯誤，
依該價格簽發金額分別為二百萬元、三百萬元、三百九十萬元之
支票各一紙，交予被告及李金榜，被告、李金榜除將前揭金額為
二十萬元、二百萬元之支票二紙轉交予詹勳能外，其餘支票則由
渠等兌現朋分花用，上情經李宗明提出詐欺告訴後，台灣桃園地
方法院以八十六年度易字第五三七六號判決各判處被告及李金榜
有期徒刑一年，均減刑為有期徒刑六月，嗣並經台灣高等法院以
八十七年度上易字第六一四二號判決駁回上訴確定。李宗明於前
揭判決確定後，即向台灣台中地方法院訴請被告返還前開不當得
利，經該法院判決李宗明勝訴後，被告以未受合法送達為由，向
台灣高等法院台中分院提起上訴，經該法院發回更審，由台灣台
中地方法院以九十年度重訴更字第二號案件審理。李金榜於九十
一年四月十六日下午二時四十分許在法官審理前開案件時，竟基
於偽證之犯意，於供前具結後，就與案情有重要關係之事項，為
虛偽陳述，惟不為法院所採信，仍判決李宗明勝訴，嗣又經台灣
高等法院台中分院以九十一年度重上字第九七號判決駁回被告之
上訴。李宗明乃訴請台灣桃園地方法院檢察署偵辦李金榜涉犯偽
證罪嫌，案經該署提起公訴後，由台灣桃園地方法院以九十二年
度訴字第九七六號案件（下稱李金榜偽證案）進行審理，詎被告
明知上情，亦基於偽證之犯意，在該法院於九十二年七月二十一
日審理前開偽證案件時，於供前具結後，就與案情有重要關係之
事項，虛偽證稱本件土地係李金榜要買的，李金榜並要伊以己之
名義購買云云。因認被告涉有刑法第一百六十八條第一項之偽證
罪嫌等情。但經審理結果，認為不能證明被告犯罪，因而撤銷第
一審之科刑判決，改判諭知被告無罪，固非無見。
惟查：(一)、本件依第一審檢察官起訴書記載，僅係對被告於九十
二年七月二十一日在李金榜偽證案，供前具結，而就與案情有重
要關係之事項虛偽陳述部分提起公訴，至於被告有否於同年十月
二十二日在該案再次供前具結，就與案情有重要關係之事項虛偽
陳述，則不在起訴範圍。於此情形，必須在九十二年七月二十一
日之偽證成立犯罪，且前開二次偽證犯行屬單一性案件時，法院
始能就其於同年十月二十二日之偽證部分加以審判。倘起訴之偽
證部分不成立犯罪時，法院即不得就未經起訴之偽證部分為審判
。原審對於檢察官所起訴之偽證部分，既判決無罪，則該未經起
訴之偽證部分，即不發生起訴效力擴張之問題。乃原判決竟併就
被告於九十二年十月二十二日偽證部分論述亦不構成偽證罪之理
由（見原判決第三頁第二十七行至第四頁第九行、第九頁第二十
三行至第十頁第二十二行），自難認為適法。(二)、原判決係以被
告、李金榜於受李宗明委託向詹勳能購買本件土地時，於訂定甲
契約後，意圖為自己不法所有，偽造乙契約，據以向李宗明詐取
買賣價金等事實，雖屬實在，而被告於李金榜偽證案先後在九十
二年七月二十一日、同年十月二十二日審理中，以證人身分供前
具結後，為虛偽之陳述，亦可認定，但以證人恐因陳述致自己受
刑事追訴或處罰者，得拒絕證言，為刑事訴訟法第一百八十一條
所明定，而證人有該條規定情形者，應告以得拒絕證言，同法第
一百八十六條第二項亦有明文。故證人有同法第一百八十一條規
定之情形，法院未告以得拒絕證言，即命具結者，不發生具結之
效力。又刑法上偽證罪之成立，以證人具結為處罰條件，倘具結
不發生效力，縱於具結後為虛偽陳述，仍不負偽證罪責。另所謂
證人恐因陳述致自己受刑事追訴或處罰，其未經起訴或判決確定
者，固毋庸論，即於判決確定後，發現確實之新證據，足認其有
應受重刑判決，依刑事訴訟法第四百二十二條第二款規定，為受
判決人不利益聲請再審之情形，亦不失為有受刑事追訴或處罰之
虞。被告所犯前開詐欺取財罪，雖經判刑確定，然依該案判決書
所載之事實及理由，可知被告牽連所犯之偽造私文書（即乙契約
）之犯行，則尚未經審判，偽造私文書罪之法定本刑又重於詐欺
取財罪，且係前開詐欺取財案件審理時已存在之確實新證據，被
告於九十二年七月二十一日、同年十月二十二日在李金榜偽證案
作證時，復距前開詐欺取財案件判決確定日期即八十七年十二月
九日，未逾刑事訴訟法第四百二十五條所定聲請再審之期間，足
見檢察官就前開被告牽連所犯之偽造私文書犯行，尚得依同法第
四百二十二條第二款規定聲請再審，故被告於李金榜偽證案作證
時，如為真實陳述，不啻自曝其偽造私文書犯行，已符合同法第
一百八十一條證人得拒絕證言之要件，則法院於審理李金榜偽證
案時，在命被告具結前，原應告以得拒絕證言，竟未依法告知等
理由，據謂被告於李金榜偽證案審理中縱就案情有重要關係之事
項，供前具結而為虛偽陳述，仍不構成偽證罪（見原判決第八頁
第十三行至第十頁第十八行）。然微論其所謂之「已存在之確實
新證據」究何所指，語意不明，且受輕於相當之刑之判決，而於
訴訟上或訴訟外自白或發見確實之新證據，足認其應受重刑判決
之犯罪事實者，為受判決人之不利益，得聲請再審，刑事訴訟法
第四百二十二條第二款固定有明文，但所稱發見確實新證據，係
指當時已經存在而發見在後或審判時未經注意之證據，且能證明
原確定判決所認定之事實為錯誤者而言（本院三十五年特抗字第
二一號判例意旨參照）。依卷附台灣桃園地方法院八十七年八月
七日八十六年度易字第五三七六號及原審法院八十七年十二月九
日八十七年度上易字第六一四二號刑事判決書所載，該案係認定
被告與李金榜均明知係以每坪二十萬元之價格向詹勳能購得本件
土地，竟意圖為自己不法之所有，利用不知情之代書周學蓮書立
每坪為二十萬元及六十萬元之土地買賣契約書各乙份，並請詹勳
能於該兩份契約書上簽名、蓋章，再持每坪六十萬元之契約書（
即乙契約），向李宗明詐得六百三十二萬元等情，亦即認乙契約
書並係詹勳能自行在其上簽名、蓋章，前開判決理由內又未顯示
有乙契約係被告所偽造之相關證據（見偵查卷第十二頁反面至第
十七頁反面）。另依卷內資料，詹勳能似係於九十二年八月十四
日在李金榜偽證案第一審審理中，始證陳本件土地之二份買賣契
約書，均係李金榜陪同被告至其住處簽訂，其只簽過甲契約並未
簽訂乙契約，乙契約書上出賣人「詹勳能」之簽名及印文，非其
所簽蓋；周學蓮似亦係於同年月十八日在同上法院審理中，才證
稱被告與李金榜為向李宗明賺取本件土地買賣之價金差額，方委
託其代為製作甲契約及乙契約等兩份契約書，簽約當時被告皆在
場，詹勳能並不知其製作有二份契約書，其中乙契約書上之「詹
勳能」印章，係李金榜委請他人代刻後自行蓋用的各等語（見台
灣桃園地方法院九十二年度訴字第九七六號卷第一九四頁、第二
００頁、第二二七頁、第二二八頁）。倘均無訛，詹勳能、周學
蓮證陳被告與李金榜共同利用不知情之周學蓮偽造乙契約書，似
在前開被告詐欺取財案件判決確定後，並非「當時已經存在而未
經發見或審判時未經注意之證據」，檢察官並不能據以為被告之
不利益而聲請再審，而被告係於其被訴詐欺取財案件判刑確定後
，經傳作證，所為陳述，縱可認係「自白」，但既係事後始產生
之證據，而非於其所涉詐欺案件判決確定前即已存在，自無所謂
「發見新證據」之可言，而不得據以為「被告之不利益」，聲請
再審。從而被告於李金榜被訴偽證案件作證時，是否猶有恐因陳
述，致其已判決確定之案件，因提起再審而受「偽造私文書」較
重刑判決之虞，而得拒絕證言？即饒有研求餘地。實情為何？攸
關被告本件犯行是否成立，為維公平正義，自應詳予查明，乃原
審未進一步究明，並於理由內為必要之說明，遽行判決，自嫌速
斷。檢察官上訴意旨指摘原判決不當，非無理由，應認有發回更
審之原因。
據上論結，應依刑事訴訟法第三百九十七條、第四百零一條，判
決如主文。
中    華    民    國  九十七  年    九    月   十八   日
                      最高法院刑事第七庭
                          審判長法官  謝  俊  雄
                                法官  陳  世  雄
                                法官  魏  新  和
                                法官  吳  信  銘
                                法官  張  祺  祥
      本件正本證明與原本無異
                                      書  記  官
中    華    民    國  九十七  年    九    月  二十三  日
                                                Ａ


司法院資訊處製作；財團法人民間司法改革基金會備份。
